【裁判字號】    90,上訴,2636
【裁判日期】    900926
【裁判案由】    偽造文書
【裁判全文】
臺灣高等法院刑事判決                            九十年度上訴字第二六三六號
    上  訴  人  臺灣桃園地方法院檢察署檢察官
    被      告  甲○○
右列上訴人因被告偽造文書案件，不服臺灣桃園地方法院九十年度訴字第一五一號，
中華民國九十年五月十五日第一審判決（起訴案號：臺灣桃園地方法院檢察署八十九
年度偵字第一二四五一、一二九七七號），提起上訴，本院判決如左：
    主  文
上訴駁回。
    理  由
一公訴要旨：
  檢察官第一審起訴，指被告甲○○以房屋仲介為業，需四處張貼載明聯絡電話之廣
  告單，其未免遭清潔隊稽查人員自電話號碼查知孰為懸掛違規廣告之人，於民國八
  十九年三月間，藉代理第三人池雙業申請地籍謄本，得知池雙業身分資料之機會，
  於同年三月二十四日，在桃園縣龜山鄉○○路三七九號統一超商購買臺灣大哥大股
  份有限公司（下稱臺灣大哥大公司）之0000000000號預付卡門號使用，
  嗣一星期後，臺灣大哥大人員以電話欲查詢上揭電話之用話人資料時，詎被告竟冒
  用「池雙業」之名，致不知情之臺灣大哥大員工，以其所提供之錯誤資料，製作內
  容不實之電話用戶資料，足生損害於池雙業本人，嗣經桃園市清潔隊引用臺灣大哥
  大之不實資料，誤對池雙業科處罰鍰，經池雙業異議並報警查獲。因而依據刑法第
  二百十條之偽造私文書罪名訴請處斷。
二本院之判斷：
  (一)本案公訴人指被告涉嫌偽造文書罪名，無非以被告坦承冒用池雙業之名義回覆臺
    灣大哥大之用戶資料查詢，核與被害人池雙業指訴之情節相符，並有桃園市公所
    之處分通知單二件、臺灣大哥大公司回函一件附卷足資佐證，為其論據。經查：
    1.刑法第二百十條所指之「文書」，需具備與權利義務有關之思想內容，始足當
      之，倘僅為客戶基本資料之記錄，與契約之成立或變動無涉，自非該條所指之
      文書；又姓名之記載，若係為識別之用，並無表示本人簽名之意思，亦不生刑
      法第二百十七條偽造署名之問題。再者，刑法第二百十五條僅就從事業務之人
      ，明知為不實之事項，而登載於其業務上作成之文書，足以生損害於公眾或他
      人者，加以處罰，至於非從事業務之人，明知為不實之事項，而使從事業務之
      人登載於其業務上作成之文書，足以生損害於公眾或他人，刑法既無處罰之明
      文規定，該行為自屬刑法不罰之行為。
    2.被告所使用之0000000000號行動電話號碼，為預付卡門號，在購買
      時不需填寫任何申請書，亦無須出具任何身分證明文件，即可申請使用，此有
      臺灣大哥大股份有限公司八九資警四三一三六號函附卷可參（見八十九年度偵
      字第一二四五一號卷第十六頁），由此可知，預付卡使用人之基本資料並非申
      辦預付卡時必需具備之文件，臺灣大哥大公司於出售該易付卡門號後，復以電
      話查詢用戶之基本資料，核其性質僅為該公司內部之建檔管理而已，尚難認該
      登記資料有何表彰權利義務事項之意思內容；而該客戶資料中之客戶姓名，亦
      僅在識別該預付卡之使用人為何人，並無表示本人簽名之意思，故公訴人所指
      被告冒用「池雙業」之姓名及身分證字號回覆臺灣大哥大公司人員之查詢，並
      使其將此不實之事項，登載於客戶之資料文件中，縱認屬實，依照前開說明，
      亦不成立刑法第二百十條之偽造私文書罪或第二百十七條之偽造署名罪，自應
      屬刑法不罰之行為。
  (二)公訴人另指被告藉代理池雙業申請戶籍謄本之機會，冒用池雙業之身分資料申請
    預付卡使用，其行為亦涉有背信罪及電腦處理個人資料保護法第三十四條之非法
    輸出個人資料檔案罪名（起訴書雖漏未引用此二法條，然該部分公訴事實，既已
    記載於犯罪事實項下，自為起訴效力所及，且檢察官於上訴書中及本案言詞辯論
    時，亦本於該二項罪名求為論斷，本院自應予審判）。經查：
    1.刑法第三百四十二條背信罪之行為主體，以「為他人處理事務之人」為限，若
      不具此等身分，即無由成立該罪；又電腦處理個人資料保護法所謂之「個人資
      料檔案」，係指基於特定目的儲存於電磁記錄物或其他類似媒體之個人資料之
      集合，該法第三條第二款定有明文，倘非該種形式之個人資料，自無適用該法
      之餘地。
    2.被告固坦承係自池雙業之地籍謄本資料中，得知池雙業之基本資料，並冒用其
      姓名及身分證字號回覆臺灣大哥大公司之電話查詢，惟堅詞否認有何背信及非
      法輸出池雙業個人資料檔案之犯行。經查：依據被害人池雙業與被告所述，均
      未表示雙方有何委任關係，公訴人遽指被告受池雙業委任申請地籍謄本，經詳
      閱全案卷證，核屬無據。依照前開說明，自無由對被告論以背信罪名。又被告
      雖經申請土地登記簿謄本管道，得知池雙業基本資料，並據以轉知電信業者，
      ，但此項謄本上之書面記載，既非基於特定目的而儲存於電磁記錄物或其他類
      似媒體，其縱將該資料告知他人，亦與非法輸出電腦個人資料之要件不相符合
      。公訴人指被告之行為亦涉犯電腦處理個人資料保護法第三十四條之非法輸出
      個人資料檔案罪名，實屬誤會。
  (三)被告惟恐日後遭停話之處罰，而冒用池雙業之名義回覆臺灣大哥大公司之查詢，
    固已據其坦白承認，而桃園市清潔隊據此登載於其職務上所掌之處分通知單，以
    致誤對池雙業科以罰鍰，固亦有桃園市公所函文一件在卷可稽（見八十九年度偵
    字第一二九七七號卷第十頁）。然刑法第二百十四條之使公務員登載不實罪，必
    須行為人在主觀上具有使公務員不實登載之直接故意，且須一經行為人之聲明或
    申報，公務員即有登載之義務，並依其所為之聲明或申報予以登載，始足當之（
    最高法院八十六年台非字第三六二號判決、七十三年台上字第一七一０號判決意
    旨參照）。被告於冒用池雙業之名義回覆臺灣大哥大公司查詢時，雖能預見該管
    公務員可能依據該項資料而為不實登載，但此僅為未必故意而非直接故意，且該
    管環境保護公務員就孰為違反廢棄物清理法之人，尚須為實質之審查，以判斷其
    真實與否，始得為一定之記載，據上說明，亦不生觸犯刑法第二百十四條使公務
    員登載不實罪之問題，併予指明。
  (四)綜上所論，依據公訴人起訴之事證，尚不足以證明被告犯罪，所訴事實，亦與起
    訴書、上訴書所用各罪之構成要件不相合致。原審因而依據刑事訴訟法第三百零
    一條第一項諭知無罪，適用法則並無不當。上訴論旨徒執己見聲明不服，而指摘
    原判決認事用法不當，請求撤銷改判，為無理由，應予駁回。
三適用之法律：刑事訴訟法第三百六十八條。
本案經檢察官何明楨到庭執行職務
中    華    民    國      九十      年      九      月      廿六      日
                                臺灣高等法院刑事第廿庭
                                    審判長法  官  葉  麗  霞
                                          法  官  余  來  炎
                                          法  官  林  勤  綱
右正本證明與原本無異。
不得上訴。
                                          書記官  鐘  麗  芳
中    華    民    國      九十      年      九      月      廿七      日


司法院資訊處製作；財團法人民間司法改革基金會備份。
